臺灣臺中地方法院刑事判決　　　　　　　95年度易字第3293號
公　訴　人　臺灣臺中地方法院檢察署檢察官
被　　　告　甲○○
上列被告因詐欺案件，經檢察官提起公訴（九十五年度偵字第一
六五九九號），本院判決如下：
    主    文
甲○○幫助意圖為自己不法之所有，以詐術使人將本人之物交付
，處有期徒刑肆月，如易科罰金，以銀元佰元即新臺幣玖佰元
折算壹日。
    犯罪事實
一、甲○○可預見一般人收取他人金融帳戶使用常與財產犯罪密
    切相關，且取得他人存摺之目的在於收取贓款及掩飾犯行不
    易遭人追查，又對於提供帳戶雖無引發他人萌生犯罪之確信
    ，但仍以縱若有人持以犯罪亦無違反其本意之幫助犯意，於
    九十四年二月十六日前之不詳時間，在不詳地點，將其所有
    國泰世華商業銀行苓雅分行之存摺（帳號：0000000
    00000號）、提款卡、密碼，提供予不詳之成年人，以
    此方式幫助他人犯罪。未幾，該帳戶即由自稱「劉光宇」之
    真實姓名年籍不詳成年男子（下稱「劉光宇」）使用，「劉
    光宇」並在奇摩拍賣網站佯稱要拍賣ＭＰ３一個，適有乙○
    ○於九十四年二月十六日凌晨二時五十二分許，表明以新臺
    幣（下同）二千九百八十八元價格購買該ＭＰ３，並以電話
    與「劉光宇」聯絡，「劉光宇」即指示乙○○將價款匯入甲
    ○○所有之前開帳戶內，致乙○○陷於錯誤，而於同日上午
    十時十分許，至郵局之自動櫃員機匯款二千九百八十八元至
    甲○○所有之前開帳戶內，匯入之金錢旋即遭「劉光宇」提
    領，惟乙○○再撥打電話予「劉光宇」時，「劉光宇」竟關
    機不回應，乙○○始知受騙而報警處理。嗣經警依上開帳戶
    資料循線查獲。
二、案經臺中市警察局第六分局報請臺灣臺中地方法院檢察署檢
    察官偵查起訴。
    理    由
一、按被告以外之人於審判外之言詞或書面陳述，除法律有規定
    者外，不得作為證據；又被告以外之人於審判外之陳述，雖
    不符前四條之規定，而經當事人於審判程序同意作為證據，
    法院審酌該言詞陳述或書面陳述作成時之情況，認為適當者
    ，亦得為證據，刑事訴訟法第一百五十九條第一項及第一百
    五十九條之五第一項分別定有明文。查被告甲○○於本院審
    理時同意將被害人乙○○之警詢筆錄做為證據（參見本院卷
    第一八頁），且本院審酌該警詢筆錄作成時之情況，亦認為
    適當，則依刑事訴訟法第一百五十九條之五第一項之規定，
    為傳聞法則之例外，有證據能力，本院自得引為判決之依據
    ，合先敘明。
二、訊據被告固不否認上開銀行帳戶為其所申請開立，惟矢口否
    認有何幫助詐欺犯行，辯稱：當時伊奶奶病危，伊母親叫伊
    去辦理上開帳戶，就是要等伊奶奶去世後，把所有收到的奠
    儀存入這個帳戶內，那時候伊剛辦完以後就放在機車上面，
    裡面沒有錢，之後伊奶奶就過世了，伊忙完奶奶的喪事後，
    發現上開帳戶不見，伊立即向國泰世華銀行申報停止止付，
    止付後伊才知道帳戶被盜用云云。惟查：
  (一)被害人乙○○受「劉光宇」之詐騙，以致陷於錯誤，而於前
    揭時間，匯款二千九百八十八元至被告所有之上開帳戶等情
    ，業據被害人於警詢中指述綦詳，並為被告所不爭執，且有
    被害人提出之郵政儲金匯業局自動櫃員機儲戶交易明細表一
    紙，及上開帳戶之開戶資料、存摺存款交易查詢各一紙等資
    料在卷可憑，足見被告所有之上開帳戶確為「劉光宇」用來
    掩飾詐欺犯罪之出入帳戶。
  (二)被告於警詢中辯稱：伊於九十四年一月底將該帳簿放置在機
    車上而在高雄市新興區遺失，伊於二月二十四日整理時發現
    不見後，立即以電話向國泰世華銀行掛失停用云云（參見警
    卷第五頁），則被告於九十四年二月二十四日才發現帳戶遺
    失，怎會知道帳戶是在九十四年一月底遺失？被告所辯即非
    無疑；又被告於警詢中辯稱：伊申請帳戶很少使用，伊母親
    有時會將錢匯入該帳戶內給伊當零用錢云云（參見警卷第五
    頁），於本院審理時卻改稱：伊奶奶過世之前，伊母親叫伊
    去開戶，因為當時伊奶奶快要過世了，伊母親叫伊預先去開
    戶要用來收取伊奶奶過世之後收取之奠儀，伊奶奶過世日期
    就是死亡證明書上日期等語（參見本院卷第二八頁），則被
    告對帳戶使用目的前後供述亦不一，且被告之奶奶於九十四
    年一月二十七日過世，而被告申請前揭帳戶之日期為九十三
    年一月八日，此有死亡證明書及前揭帳戶之開戶資料各一份
    在卷可稽（參見本院卷第二○頁、警卷第一八頁），被告稱
    其在其奶奶過世前一年即開立此帳戶要收取奠儀云云，匪疑
    所思，經本院質疑後，卻又改稱：前揭帳戶是伊很早就開戶
    了，伊母親說先開個戶頭，銀行說伊帳簿太久沒用，要去刷
    一遍云云，被告供述反覆，顯見其前揭辯均係飾卸之詞，不
    足採信。況且，從事詐欺之人並不會以遺失或遭竊之帳戶來
    做為詐騙被害人之出入帳戶，因一旦失主至金融機構辦理掛
    失止付，從事詐欺之人將無法提領詐得金額，豈非白忙一場
    ，且詐欺集團若未得原帳戶所有人同意而加以使用，則詐得
    金額亦有可能被原帳戶所有人提領一空，益見被告辯稱遺失
    云云，要難採信，被告應係將上開帳戶存摺、提款卡提供予
    不詳之成年人，並告知提款卡密碼，方合情理。
  (三)按刑法上之故意，可分為直接故意與不確定故意（間接故意
    ），所謂「不確定故意」，係指行為人對於構成犯罪之事實
    ，預見其發生而其發生並不違背其本意者，刑法第十三條第
    二項定有明文；且衡諸常情，一般國人向金融機構開設帳戶
    ，並無任何法令限制，若係正當用途，大可光明正大，自行
    申請供己使用，何必向他人收集？再者，帳戶之用途係用來
    存提款項，而存摺、提款卡、相關身分證件等均係個人重要
    之物件，並具有一定金融交易目的及識別意義，一旦有人收
    集他人帳戶及上開物品供做不明使用，依一般認知，必是隱
    身幕後之使用人欲利用人頭帳戶掩飾犯行免於遭人追查，自
    極易於令人有與不法犯罪之目的相關之合理懷疑。被告為年
    滿三十三歲具一般社會智識經驗之成年人，自應知前揭帳戶
    遭人供犯罪之用，是其對於他人利用上開存摺、提款卡及密
    碼作為犯詐欺罪之出入帳戶等情，能預見其發生且其發生不
    違背其本意，其有幫助前揭不詳人等利用上開帳戶犯共同詐
    欺罪之不確定故意，允無疑義。
  (四)綜上，本案事證明確，被告犯行洵堪認定，應依法論科。
二、被告基於幫助詐欺之不確定故意，提供上開帳戶之存摺、提
    款卡、密碼及相關身分證件予不詳之成年人，作為詐欺所用
    之出入帳戶，因而幫助「劉光宇」詐欺被害人款項之行為，
    核其所為，係犯刑法第三十條第一項、第三百三十九條第一
    項詐欺取財罪之幫助犯。被告幫助他人犯詐欺取財罪，為從
    犯，依刑法第三十條第二項減輕其刑（刑法第三十條幫助犯
    之規定，於九十四年二月二日修正公布，於九十五年年七月
    一日施行，修正後刑法第三十條規定：「幫助他人實行犯罪
    行為者，為幫助犯。雖他人不知幫助之情者，亦同。幫助犯
    之處罰，得按正犯之刑減輕之。」，對照修正前刑法第三十
    條規定：「幫助他人犯罪者，為從犯。雖他人不知幫助之情
    者，亦同。從犯之處罰，得按正犯之刑減輕之。」，係為釐
    清共犯獨立性與從屬性之爭，而修正文字採共犯從屬說之「
    限制從屬形式」，然不論依修正前、後之刑法第三十條，對
    本案而言，被告均構成幫助犯，故並無有利或不利之情形，
    自不生新舊法比較之問題，爰依最高法院九十五年十一月七
    日第二十一次刑事庭會議決議，直接適用裁判時法）。爰審
    酌被告所為嚴重擾亂金融交易秩序及阻礙國家偵查追緝之行
    使，暨其智識、犯罪目的、手段，犯後未能坦承犯行，態度
    欠佳等一切情狀，量處如主文所示之刑，並諭知易科罰金之
    折算標準，以示懲儆。
三、九十五年七月一日修正公布施行之刑法第四十一條第一項前
    段規定：「犯最重本刑為五年以下有期徒刑以下之刑之罪，
    而受六個月以下有期徒刑或拘役之宣告者，得以新臺幣一千
    元、二千元或三千元折算一日，易科罰金。」，惟被告行為
    時之刑法第四十一第一項前段規定：「犯最重本刑為五年以
    下有期徒刑以下之刑之罪，而受六個月以下有期徒刑或拘役
    之宣告，因身體、教育、職業、家庭之關係或其他正當事由
    ，執行顯有困難者，得以一元以上三元以下折算一日，易科
    罰金。」，又依修正前罰金罰鍰提高標準條例第二條前段（
    現已刪除）規定，就其原定數額提高為一百倍折算一日，則
    被告行為時之易科罰金折算標準，應以銀元三百元折算一日
    ，經折算為新臺幣後，應以新臺幣九百元折算為一日。比較
    修正前後之易科罰金折算標準，修正後之法律並未有利於被
    告，故應依修正後刑法第二條第一項前段規定，適用修正前
    刑法第四十一條第一項前段規定，定其折算標準。
四、刑法第三百三十九條第一項詐欺取財罪規定其法定刑得科或
    併科銀元一千元以下罰金，然被告行為後，於九十五年六月
    十四日增訂刑法施行法第一條之一，並規定：「中華民國九
    十四年一月七日刑法修正施行後，刑法分則編所定罰金之貨
    幣單位為新臺幣。九十四年一月七日刑法修正時，刑法分則
    編未修正之條文定有罰金者，自九十四年一月七日刑法修正
    施行後，就其所定數額提高為三十倍。但七十二年六月二十
    六日至九十四年一月七日新增或修正之條文，就其所定數額
    提高為三倍。」（註：刑法修正公布日期應為九十四年二月
    二日，施行日期為九十五年七月一日，前揭條文日期似有錯
    誤，但不影響本案之判斷），且九十四年二月二日施行公布
    九十五年七月一日施行之刑法第三十三條第五款修正為：「
    主刑之種類如下：五、罰金：新臺幣一千元以上，以百元計
    算之，」，是依修正後之法律，刑法第三百三十九條第一項
    詐欺取財罪所得科處之罰金刑最高為新臺幣三萬元、最低為
    新臺幣一千元；而被告行為時適用之罰金罰鍰提高標準條例
    第一條前段規定：「依法律應處罰金、罰鍰者，就其原定數
    額得提高為二倍至十倍。但法律已依一定比率規定罰金或罰
    鍰之數額或倍數者，依其規定。」、現行法規所定貨幣單位
    折算新臺幣條例第二條規定：「現行法規所定金額之貨幣單
    位為圓、銀元或元者，以新臺幣之三倍折算之。」，及修正
    前刑法第三十三條第五款規定: 「主刑之種類如下：五、罰
    金：一元以上。」，是依行為時之法律，刑法第三百三十九
    條第一項詐欺取財罪所得科處之罰金刑最高為新臺幣三萬元
    、最低為新臺幣三十元。因此，比較上述修正前、後之刑罰
    法律，修正後法律並未有利於被告，自以被告行為時之舊法
    即依修正前刑法第三十三條第五款，並配合罰金罰鍰提高標
    準條例第一條前段為法條適用之依據。
據上論斷，應依刑事訴訟法第二百九十九條第一項前段，刑法第
二條第一項前段、第三十條第一項、第二項、第三百三十九條第
一項、（修正前）第四十一條第一項前段、（修正前）第三十三
條第五款，罰金罰鍰提高標準條例第一條前段、（修正前）第二
條，判決如主文。
中　　華　　民　　國　　96　　年　　1 　　月　　4 　　日
                  刑事第十三庭  審判長法  官  陳慧珊
                                      法　官  李秋娟
                                      法　官  黃裕仁
上正本證明與原本無異。
如不服本判決，應於送達後十日內向本院提出上訴狀（須附繕本
），上訴於臺灣高等法院臺中分院。
                                　　　書記官  王嘉仁
中　　華　　民　　國　　96　　年　　1 　　月　　4 　　日
附錄論罪科刑法條
刑法第三百三十九條第一項
意圖為自己或第三人不法之所有，以詐術使人將本人或第三人之
物交付者，處五年以下有期徒刑、拘役或科或併科一千元以下罰
金。
